【裁判字號】    97,易,962
【裁判日期】    970922
【裁判案由】    詐欺
【裁判全文】
臺灣臺中地方法院刑事判決               97年度易字第962號
公  訴  人  臺灣臺中地方法院檢察署檢察官
被      告  乙○○
上列被告因詐欺案件，經檢察官提起公訴（九十七年度偵緝字第
二八一號），本院判決如下：
    主    文
乙○○幫助意圖為自己不法之所有，以詐術使人將本人之物交付
，處有期徒刑肆月，如易科罰金，以新臺幣壹仟折算壹日；減為
有期徒刑貳月，如易科罰金，以新臺幣壹仟元折算壹日。
    犯罪事實
一、乙○○已預見將自己之金融機構帳戶存摺、提款卡、印章連
    同密碼提供他人使用，因該帳戶所有人名義與實際使用者不
    同，使用者即可藉此躲避員警追查，作為詐欺取財之犯罪工
    具；且現今一般金融機構帳戶之申請甚為簡易方便，如係基
    於正當用途而有使用帳戶之必要，通常需用人得以自己名義
    申請辦理即可，本無借用他人帳戶掩飾資金流向之必要。惟
    乙○○在不違背其本意之下，竟基於幫助他人涉犯詐欺取財
    罪行之不確定故意，先於民國九十六年四月十二日某時，前
    往臺中市○○路○段一二六號臺灣新光商業銀行股份有限公
    司（下稱新光商業銀行）中華分行，申辦帳號為00000
    00000000號帳戶，並於同年月中旬某日，將上開帳
    戶之存摺、提款卡及印章，一併交予某不詳姓名年籍之人（
    並無證據證明該受領人尚未年滿十八歲），乙○○並同時告
    知提款卡密碼。嗣該不詳姓名年籍之人所屬犯罪集團成員，
    果基於意圖為自己不法所有之犯意，各於九十六年四月十五
    、十六、十七日接續撥打電話與人在臺北縣新店市之丙○○
    （泰國籍，英文名為BOONPRADAB WASANA）取得聯繫，並佯
    稱丙○○中獎，但須繳納部分款項後，方可領取高額獎金。
    致使丙○○陷於錯誤，乃依電話中所指示之內容，於九十六
    年四月十八日下午一時許，前往臺北縣新店市○○路○段一
    九二號之臺灣中小企業銀行某分行，匯款新臺幣（下同）五
    萬三千四百元進入乙○○所提供之上開新光商業銀行帳戶內
    ，該犯罪集團成員旋即提領該筆款項，以此方式詐騙財物得
    手。嗣因丙○○匯款後察覺有異，乃於同日下午四時二十分
    許報警處理，經警依據前揭匯款資料循線查獲乙○○，始悉
    上情。
二、案經臺中市警察局第一分局報告臺灣臺中地方法院檢察署檢
    察官偵查起訴。
    理    由
一、訊據被告乙○○對於上開帳戶原係由其申辦使用等情固坦承
    不諱，惟矢口否認有何幫助詐欺取財犯行，辯稱：伊原本從
    事資源回收工作，後來遇見某位仲介公司員工，向伊表示可
    以幫忙介紹工作，但需預先準備身分證及銀行帳戶資料，以
    便日後撥付薪資，惟伊辦妥帳戶後，該名仲介公司員工卻未
    再出現，伊就將上開帳戶資料隨身攜帶，並繼續從事資源回
    收，大約相隔一個星期後，才發現該帳戶之存摺、提款卡、
    印章等物均已失竊，伊不清楚事情之嚴重性，所以並未報警
    處理云云。然查：
（一）上開犯罪事實，業據證人即被害人丙○○於警詢時指證遭
      人詐騙匯款之經過綦詳，並有被告於新光商業銀行中華分
      行帳戶之客戶基本資料及存提交易明細表、臺灣中小企業
      銀行匯款申請書各一份附卷可稽。而被告辯稱：伊於九十
      六年四月中旬間遭人竊取上開帳戶存摺、提款卡及印章等
      情，並無任何報案失竊或主動向金融機構辦理掛失之資料
      可憑，已難遽信被告空言所辯屬實。又被告於九十七年一
      月十八日偵訊時供稱：上開帳戶資料係於前年（即九十五
      年）五、六月間遺失云云；另於九十七年八月十三日本院
      行準備程序時改稱：該帳戶係於申辦後約一星期左右遭竊
      云云；再於九十七年九月八日本院審理時供稱：上開帳戶
      係開戶後一個星期發現遺失，至於何時失竊伊並不清楚云
      云，前後所辯亦嫌不一，相互矛盾。況被告之上開帳戶係
      於九十六年四月十二日申辦，此有前揭客戶基本資料及存
      提交易明細表可憑，被告應無可能早於九十五年五、六月
      間遺失帳戶資料；又被害人丙○○係於九十六年四月十八
      日因受詐騙而將五萬三千四百元款項匯入被告上開新光商
      業銀行帳戶內，顯見該帳戶當時應已落入詐騙集團使用掌
      握之下，被告自無可能遲至前揭開戶日期後之相隔一個星
      期，才遺失上開帳戶之存摺、提款卡及印章，益徵被告前
      揭供述之失竊帳戶情節顯非真實，不足採信。
（二）而被告於本院審理時既已表示其所申辦之上開帳戶原係作
      為薪資轉帳用途，但因未能再與該名仲介公司人員碰面，
      所以就將該帳戶帶在身上云云，則被告既已覓職無著，當
      無隨時取用上開存摺、提款卡及印章提領款項之必要，大
      可將該等重要文件資料放回家中隱密處或其他固定處所妥
      善收存，而無再將上開物品放置於隨身包包內每日攜帶之
      理。況被告平日係賴資源回收工作維生，經濟收入應非充
      裕，上開帳戶之開戶存款一千元亦係其向友人周轉借用，
      此經被告於本院審理時供述詳盡。是以被告既已表示未曾
      領款（實則該帳戶已於開戶後之第三日即九十六年四月十
      四日領出九百零六元），顯見其主觀上認定該帳戶內應仍
      留有至少一千元之存款，該筆金額日後仍須歸還友人，對
      於被告而言即非微不足道，在其發現帳戶資料失竊後，亦
      應積極報警協尋上開物品，以求保全帳戶內之重要存款。
      惟被告卻辯稱於發現上開帳戶資料失竊後，不知後果嚴重
      性而未報警處理云云，更與常情有違，足認被告前揭辯詞
      應屬臨訟杜撰，無足為採。
（三）另衡諸時下詐欺或恐嚇取財犯罪集團成員收購取得人頭帳
      戶之常見手法，渠等利用部分民眾需款孔急或貪圖小利之
      心理因素，藉由登報或隨機搭訕招攬方式獲取存摺、提款
      卡、印章及密碼之情形甚為常見，執行上亦無重大困難，
      而原帳戶所有人既係出於自願提供帳戶供渠等犯罪使用，
      事後自行凍結帳戶、變更密碼或申請將原提款卡作廢並補
      發新卡之可能性較低；相對而言，如該存摺、提款卡及密
      碼係以盜贓方式取得，則該犯罪集團成員自須承擔原帳戶
      所有人隨時報警或求助金融機構應變處理之危險，進而使
      其費心詐騙或恐嚇之款項入帳後，面臨無法領出之窘境。
      是以詐欺或恐嚇取財犯罪集團成員果真確有使用人頭帳戶
      之必要，大可透過其他管道平和取得並安心使用，根本毋
      庸竊取被告所使用帳戶之存摺、提款卡及印章，徒增日後
      作為詐欺或恐嚇得款匯入帳戶時無從提領甚或遭警查獲之
      風險。則被告所辯：前揭帳戶存摺、提款卡及印章係遭人
      竊取，伊不知悉為何成為他人之犯罪工具云云，顯已悖於
      事理，尚非可採，應認上開帳戶係由被告出於己意提供予
      該犯罪集團之人使用。
（四）按刑法第十三條所稱之故意本有直接故意（確定故意）與
      間接故意（不確定故意）之別，條文中「行為人對於構成
      犯罪之事實，明知並有意使其發生者」為直接故意，至於
      「行為人對於構成犯罪之事實，預見其發生而其發生並不
      違背其本意者」則屬間接故意；又間接故意與有認識的過
      失（又稱疏虞過失）之區別，在於二者對構成犯罪之事實
      雖均預見其能發生，但前者對其發生並不違背其本意，後
      者則確信其不發生。而金融機構帳戶之申請甚為簡易方便
      ，如係基於正當用途而有使用帳戶之必要，通常需用人得
      以自己名義申請辦理即可，本無假手他人之必要。倘該不
      詳姓名年籍之人非將被告提供之金融機構帳戶作為犯罪所
      得存提進出及其他不法用途，豈須向被告收取存摺、提款
      卡、印章供己使用？又被告率將自己所有金融機構帳戶交
      予他人使用，衡之常情，如此乖離常態之交易行為，就一
      般具有相當社會經驗之人而言，當可輕易預見該不詳姓名
      年籍之人收取存摺、提款卡、印章係供作非法使用。再者
      ，蒐集他人金融機構帳戶作為被害人匯入款項之交易媒介
      ，用以隱匿真正犯罪者身分及資金流向之犯罪模式，常係
      用於詐欺取財之犯罪，此乃一般使用人頭帳戶常見之非法
      利用類型，復經大眾傳播媒體再三披露，被告亦無從諉為
      不知。則該不詳姓名年籍之人於取得被告提供之金融機構
      帳戶後，嗣經用於詐欺取財之不法用途，此種犯罪手法仍
      未逸脫於被告幫助他人犯罪意思之外，即屬被告所預見。
      而被告提供金融機構帳戶在先，縱已得悉該不詳姓名年籍
      之人可能作為上開犯罪用途，卻又容任該項犯罪行為之繼
      續實現，毫無積極取回前揭物品或其他主觀上認為不致發
      生該項犯罪結果之確信，足徵前揭犯罪行為自仍不違其本
      意，被告應具有幫助他人詐欺取財之間接故意。
    綜上所陳，被告前揭所辯容有未洽，不足採信。本案事證已
    臻明確，被告犯行至堪認定。
二、查被告乙○○提供存摺帳戶予他人詐欺犯罪使用，雖並未參
    與上開犯罪之構成要件行為，然其顯係以幫助他人犯罪之意
    思，實行上開犯罪構成要件以外之行為，核其所為，均係犯
    刑法第三十條第一項前段、第三百三十九條第一項之幫助詐
    欺取財罪。又被告僅係幫助他人實行詐欺取財罪，為幫助犯
    ，應依刑法第三十條第二項之規定，按詐欺取財罪正犯之刑
    予以減輕。爰審酌被告提供帳戶予他人犯罪使用，造成遭受
    詐騙之人追查贓款及實際犯罪行為人發生阻礙，對於社會治
    安仍具有相當之危害性；且被告一再辯稱帳戶資料遭竊遺失
    而矢口否認犯罪，犯後態度已有可議；再參以被告犯罪手段
    、被害人丙○○所受財產損失之多寡、被告之智識程度等一
    切情狀，量處如主文所示之刑，併諭知易科罰金之折算標準
    ，以示懲儆。又被告上開犯罪時間在九十六年四月二十四日
    之前，且無中華民國九十六年罪犯減刑條例第三條第一項各
    款所列舉不予減刑之情形，已合於同條例所定之減刑要件，
    爰依同條例第二條第一項第三款之規定，減其刑期二分之一
    ，併依同條例第九條之規定，諭知易科罰金之折算標準。另
    被告係於九十七年一月十五日經臺灣臺中地方法院檢察署發
    布通緝，並於同年月十八日為警緝獲而非自動歸案，有臺灣
    臺中地方法院檢察署中檢輝偵海緝字第一九一號通緝書及臺
    中市警察局第三分局通緝案件移送書在卷可按，惟與中華民
    國九十六年罪犯減刑條例第五條所示於該條例施行前通緝之
    要件不符，尚無該條不予減刑規定之適用，仍應予減刑，附
    此敘明。
據上論斷，應依刑事訴訟法第二百九十九條第一項前段，刑法第
三十條第一項前段、第二項、第三百三十九條第一項、第四十一
條第一項前段，刑法施行法第一條之一第一項、第二項前段，中
華民國九十六年罪犯減刑條例第二條第一項第三款、第七條、第
九條，判決如主文。
本案經檢察官甲○○到庭執行職務。
中    華    民    國    97    年    9     月    22    日
                  刑事第七庭  審判長法  官  陳如玲
                                    法  官  張清洲
                                    法  官  高文崇
上正本證明與原本無異。
如不服本判決，應於送達後十日內向本院提出上訴狀（須附繕
本），上訴於台灣高等法院台中分院。
                                    書記官  林淑慧
中    華    民    國    97    年    9     月    22    日
附錄本案論罪科刑法條：
刑法第三十條第一項前段：
幫助他人實行犯罪行為者，為幫助犯。
刑法第三百三十九條第一項：
意圖為自己或第三人不法之所有，以詐術使人將本人或第三人之
物交付者，處五年以下有期徒刑、拘役或科或併科一千元以下罰
金。


司法院資訊處製作；財團法人民間司法改革基金會備份。
